【裁判字號】    97,家上,55
【裁判日期】    970729
【裁判案由】    確認親子關係存在
【裁判全文】
臺灣高等法院民事判決                  97年度家上字第55號
上  訴  人  丁○○
訴訟代理人  徐秀鳳律師
被  上訴人  丙○○
            乙○○(JOHN KHAW)
共      同
法定代理人  甲○○
共      同
訴訟代理人  朱容辰律師
複  代理人  楊政雄律師
上列當事人間確認親子關係存在事件，上訴人對於中華民國97年
1月7日臺灣士林地方法院96年度親字第25號第一審判決提起上訴
，本院於97年7月15日言詞辯論終結，判決如下：
    主      文
上訴駁回。
第二審訴訟費用由上訴人負擔。
    事實及理由
一、被上訴人起訴主張：伊等之生母甲○○於民國 (下同)74年2
    月3日與訴外人許承福結婚 ，因雙方感情不睦而長年分居，
    甲○○於分居期間與上訴人發生性關係，並先後於84年4月
    18日、88年4月1日產下伊等，且因當時甲○○與許承福間婚
    姻關係尚存續，伊等依法推定為許承福之婚生子女，惟伊等
    已提起否認之訴，經台灣士林地方法院以95年度親字第54號
    判決確認伊等與許承福間之親子關係不存在並確定在案。上
    訴人確為伊等生父，且對伊等有撫育行為，並曾委請律師草
    擬協議書承認伊等為其子女等情。爰依法求為確認伊等與上
    訴人間親子關係存在之判決。
二、上訴人則以：李宏文律師寄發之律師函及所附協議書內容，
    並非伊之意思表示，伊並無承認係被上訴人生父之行為，且
    未有認領被上訴人為自己子女之意思表示。被上訴人提出之
    數張照片，僅能看出兩造一同出遊情景，實不足證明伊有撫
    育被上訴人之行為等語，資為抗辯。
三、原審為被上訴人勝訴之判決，上訴人不服，提起上訴，並聲
    明：(一)原判決廢棄。(二)被上訴人在第一審之訴駁回。
    被上訴人答辯聲明：上訴駁回。
四、兩造不爭執之事實：
  (一)被上訴人生母甲○○之配偶為訴外人許承福 (已歿)，被上
    訴人曾受婚生推定為許承福之子。
  (二)台灣士林地方法院於96年3月30日以95年度親字第54號判決
    確認被上訴人與訴外人許承福間之親子關係不存在並確定在
    案。
五、按，非婚生子女曾經其生父撫育，則依同法第1065條第1項
    之規定，已因視為認領而取得婚生子女之身分，縱令其身分
    嗣後又為其生父所否認，亦無須再行請求認領，如有提起確
    認身分之訴之必要，自可隨時提起，最高法院23年上字第39
    73號判例可資參照。本件被上訴人等起訴主張其等係生母甲
    ○○自上訴人受胎所生之非婚生子女，嗣經上訴人認領而取
    得婚生子女之身分，惟上訴人事後又拒絕承認而提起本訴。
    又伊等已訴請法院判決確認與婚生推定之父許承福（已故）
    間親子關係不存在確定在案等情，已據提出丙○○戶籍謄本
    、乙○○護照、外僑居留證及台灣士林地方法院95年度親字
    第54號判決、確定證明書等件為證，揆諸上揭判例所示意旨
    ，伊等提起本件訴訟，即無不合。
六、本件應審究者為被上訴人是否為上訴人之非婚生子女﹖上訴
    人有無撫育或認領之事實﹖經查：
    (一)按，非婚生子女經生父認領者，視為婚生子女，其經生父
      撫育者，視為認領，為民法第1065條第1項所明定。至撫
      育費用亦並非不得豫付，倘依據卷附被上訴人之親筆信函
      ，足以認定被上訴人早已有豫付上訴人出生後撫育費用之
      事，則依上說明，自非不可視為認領 (最高法院44年台上
      字第1167號判例參照)，查
    依上訴人所委任李宏文律師95年3月13日 (95)宏律字第95
      031301號函文 (參原審卷第15至16頁)表示，其係代上訴
      人函知被上訴人及甲○○願意負擔被上訴人2人之教育、
      生活費，且所擬定之「協議書」內容亦係表明其願負擔被
      上訴人2人生活、教育費至大學畢業或滿24歲為止，並明
      訂上訴人每月得任選2個週六下午攜同被上訴人2人外出遊
      玩、用餐以行使探視權。
    上開協議書第6條保密條款甚且載明「甲方及乙方三 (即
      甲○○)充分認知且了解，有關兩人於各有婚姻狀態下交
      往，生下乙方一、二 (即被上訴人)兩子，屬私德事項，
      且甲方亦同意以本協議書之約定，支付乙方一、二相關生
      活、教育、保險、聘僱外傭費用，以盡其責」 (參原審卷
      第19頁)；於函文說明二亦明確表示「上開協議書內容請
      莊女審酌，並於文到10日內就其內容表示意見。逾期者，
      不受協議書內容拘束，有關其對丙○○、乙○○二人負擔
      撫育費用之責任，恐將依一般法定標準給付」。
    上訴人函文後，甲○○委由永平國際法律事務所函覆希望
      上訴人提起確認親子關係之訴訟 (參原審卷第22頁)，上
      訴人再次委任法譽聯合律師事務所李宏文律師95年3月22
      日函文表示，考量現行兩造家庭狀況，由楊先生對丙○○
      、乙○○行使監護權者，恐怕無法提供良好之照顧品質，
      亦非符合丙○○、乙○○二人之最佳利益」 (參原審卷第
      23至25頁)。
    依卷附相片 (參原審卷第70至87頁)及上訴人不否認之兩
      造間e-mail信件 (參本院卷第35至第40頁)，上訴人與被
      上訴人間舉止親，至情至性，於電子郵件中更承認雙方
      之親子關係。
    依上文件往返及函文，可見其內容涵蓋會面、交往及扶養
      ，顯非單純以金錢協助、安撫與其有婚外情之女子。而係
      就照護子女及日後會面、交往權利全盤規劃，足以認定上
      訴人早已有豫付被上訴人出生後撫育費用之事，揆諸上開
      判例所示，自非不可視為認領，上訴人辯稱僅屬安撫甲○
      ○之金錢協議，尚不足採。
    (二)上訴人於委請律師就照護子女及日後會面、交往權利全盤
      規劃，並表示願意負起相關的扶養責任，顯已將其撫育被
      上訴人丙○○、乙○○2人之意思對外表示，即已發生視
      為認領之法律上效力。
    (三)按，訴訟代理人就其受委任之事件，除捨棄、認諾、撤回
      、和解、提起反訴、上訴或再審之訴及選任代理人，須有
      特別代理權外，有為一切訴訟行為之權，民事訴訟法第70
      條第1項定有明文。查上訴人代理人於原審受委任時，就
      律師函及協議書確係本人委任律師所為，此業經其於原審
      96年7月20日答辯狀載明「惟莊女 (即甲○○)日後獨力扶
      養小孩，處境值得同情…被告 (即上訴人)乃思能以餘力
      用金錢協助之方式安撫莊女以解決問題，【幾經雙方律師
      居間周旋】，乃有願給付莊女所謂教育、生活費用，但莊
      女不得將事情公諸媒體或提起訴訟之提議，【此參原證二
      律師函及協議書】內容即明」 (參原審卷第44頁)，依上
      開意旨自屬民事訴訟法第279條之自認，復無同法條第3項
      撤銷之情形，足認各該文件確係上訴人本人委任律師代為
      函知，故，上訴人代理人於本院抗辯稱「認領係身分行為
      ，不容他人代理」、「律師函並非上訴人本人之意思表示
      」云云，即不可採。
    (四)因視為認領而發生婚生子女之效力，須被認領人與認領人
      間具有真實之血緣關係，本件上訴人雖有視為認領之事實
      ，但兩造間仍應有真實血緣關係，被上訴人就此曾請求鑑
      驗兩造DNA以確認兩造間之親子血緣關係，但上訴人於原
      審及本院均考量現有家庭因素，表明不願配合前往為DNA
      血緣鑑定（參原審96年10月11日陳報狀）。惟按，法院認
      應證之事實重要，且舉證人之聲請正當者，應以裁定命他
      造進行勘驗；又當事人無正當理由不從命令者，法院得審
      酌情形認他造主張或應證之事實為真實（民事訴訟法第36
      7條準用第343條、第345條第1項規定參照）。又依同法第
      288條規定，法院不能依當事人聲明之證據而得心證，或
      因其他情形認為必要時，得依職權調查證據。故為真實血
      緣之發現，法院自應依職權為相當之調查，不能因一方當
      事人之不配合檢驗，而使他方當事人受不利之判決，否則
      即與上開規定不符。本件被上訴人主張鑑驗DNA以確認親
      子血緣關係，而DNA親子血緣鑑定之方法，對親子關係之
      判定有其科學之依據及可信度，自屬重要且正當之證據方
      法，而該鑑定必須上訴人本人協力始得完成（如抽取血液
      或唾液），上訴人拒絕配合時，法院雖不得強令為之，但
      得命當事人提出該應受鑑定之標的物。上訴人無正當理由
      既不配合提出，本院自得審酌其他證據，認被上訴人關於
      該鑑定標的物之主張，或依該鑑定標的物應證之事實為真
      實，而對不配合鑑定之當事人課以不利益，是本件兩造雖
      未為DNA親子血緣關係鑑定，但本院綜合被上訴人前揭所
      提出之出遊照片、e-mail信件及律師函文內容等證據，仍
      認被上訴人主張其等為上訴人之非婚生子女，且經其視為
      認領之事實為真正。
七、綜上，被上訴人等確為其生母甲○○自上訴人受胎所生之非
    婚生子女，且上訴人亦有視為認領之事實，被上訴人等訴請
    確認兩造間親子關係，即有理由，應予准許。原審為上訴人
    敗訴之判決，理由雖屬不當，但依其他理由仍認為正當者，
    上訴人之上訴仍為無理由，上訴意旨指摘原判決不當，求予
    廢棄改判，為無理由，應予駁回。
八、本件事證已臻明確，兩造其餘主張與舉證，經審酌核與判決
    結果不生影響，爰不逐一論述，併此敘明。
九、據上論結，本件上訴為無理由，依民事訴訟法第449條第2項
    、第1項、第78條，判決如主文。
中    華    民    國    97    年    7     月    29    日
                    民事第十五庭
                        審判長法  官  林恩山
                              法  官  陳雅玲
                              法  官  黃國忠
正本係照原本作成。
如不服本判決，應於收受送達後20日內向本院提出上訴書狀，其
未表明上訴理由者，應於提出上訴後20日內向本院補提理由書狀
（均須按他造當事人之人數附繕本）上訴時應提出委任律師或具
有律師資格之人之委任狀；委任有律師資格者，另應附具律師資
格證書及釋明委任人與受任人有民事訴訟法第466條之1第1項但
書或第2項（詳附註）所定關係之釋明文書影本。
中    華    民    國    97    年    7     月    30    日
                              書記官  李明昇
附註：
民事訴訟法第466條之1（第1項、第2項）：
對於第二審判決上訴，上訴人應委任律師為訴訟代理人。但上訴
人或其他法定代理人具有律師資格者，不在此限。
上訴人之配偶、三親等內之血親、二親等內之姻親，或上訴人為
法人、中央或地方機關時，其所屬專任人員具有律師資格並經法
院認為適當者，亦得為第三審訴訟代理人。


司法院資訊處製作；財團法人民間司法改革基金會備份。
